臺灣臺南地方法院民事判決　　　　　　　100年度訴字第850號
原　　　告　李來添
訴訟代理人　李鴻明
被　　　告　楊宗斌
上列當事人間請求確認優先承買權存在事件，經本院於民國100
年8月9日言詞辯論終結，判決如下：
    主      文
原告之訴駁回。
訴訟費用新臺幣壹萬陸仟壹佰肆拾柒元由原告負擔。
    事實及理由
一、原告主張：被告於民國100年6月29日以新臺幣（下同）
    1,520,700 元拍定本院100年度司執字第20176號強制執行事
    件所執行之不動產即坐落臺南市○○區○○段376之2地號土
    地。惟原告對於系爭土地於90年6 月間即向訴外人即系爭土
    地原所有人李來旺（已歿）承租該農地種植綠竹筍（下稱系
    爭租約），至今從未間斷，系爭租約雖僅載明租期至100年5
    月31日，但亦有與地主口頭約定繼續承租該地，而執行拍賣
    時債權人代理人於現場查報使用現況亦表示由原告種植竹筍
    ，是不爭之事實。又執行拍賣中，租賃關係之終止及排除，
    僅係於拍賣程序之排除及終止，並不影響承租人優先承買權
    之行使，應以實際使用現況認定才符合社會公義，為此爰依
    土地法第107 條主張就系爭土地有優先承買權存在等語，並
    聲明：確認原告就坐落臺南市○○區○○段376之2地號土地
    有優先承買權存在。
二、被告則以：系爭執行事件，執行法院對於原告的聲明異議已
    經駁回，因為系爭租約已於100年5月31日到期，原告未再訂
    立新的租約，況系爭土地被查封中，原告亦不能訂立新的租
    約，故系爭土地在100年6月29日由被告拍定時，原告已非系
    爭土地之承租人，自無從主張優先承買權等語資為抗辯，並
    聲明：如主文第1項所示。
三、經查系爭土地於100年4月7日經本院民事執行處以100年度司
    執字第20176號強制執行事件執行查封在案，並於同年6月29
    日，由被告以1,520,688 元拍定；另原告與債務人李淑敏之
    父李來旺曾就系爭土地租賃事宜簽定書面，並載明：租賃期
    間自90年6月1日起至100年5 月31日等節，有本院100年度司
    執字第20176號強制執行程序卷宗及系爭土地租賃契約書1紙
    在卷可稽，且為兩造所不爭執，自堪信為真實。
四、本件原告另主張於100年5月31日系爭租約到期後，有與地主
    口頭繼續約定承租該地，故仍為系爭土地之承租人而有優先
    承買權等情，為被告所否認，並以前詞置辯，則本件兩造之
    爭點即為：原告是否仍為系爭土地之承租人而有優先承買權
    存在？
（一）按不動產實施查封後，債務人就查封物所為移轉，設定負
      擔或其他有礙執行效果之行為，對於債權人不生效力，強
      制執行法第113條、第51條第2項定有明文。所謂「其他有
      礙執行效果之行為，對於債權人不生效力」，係指處分行
      為以外，其他足以影響查封效力之行為，例如將查封物出
      租、出借等是（最高法院71年度台上字第3636號判決可資
      參照）。所謂「債權人」，解釋上應兼指聲請強制執行之
      債權人及拍定人而言（最高法院94年度台上字第1924號判
      決亦可參照）。故債務人於查封後所為之出租，雖屬管理
      行為，但有礙執行，仍不得為之，在同一執行程序中，尚
      不得據以對抗債權人及拍定人。經查：系爭土地業於 100
      年4月7日經本院民事執行處查封在案，原告固主張系爭租
      約雖於100年5月31日屆滿，但有與訴外人即系爭執行事件
      債務人李淑敏口頭就系爭土地續訂租約云云，已為被告所
      否認，原告復未就其主張提出任何可資證明之證據，以供
      本院調查，其與債務人是否續訂租約，已非無疑。況縱原
      告確有口頭續訂租約，惟該新訂之租賃契約，既係簽訂於
      100年4月7 日系爭土地查封後，而有礙不動產之強制執行
      ，揆諸前開說明，該租約對被告自不生效力。
（二）次按出租人出賣或出典耕地時，承租人有依同樣條件優先
      承買或承典之權，土地法第107 條定有明文。另強制執行
      法所為之拍賣，通說係解釋為買賣之一種，即債務人為出
      賣人，拍定人為買受人，而以拍賣機關代替債務人立於出
      賣人之地位。因此在強制執行拍賣中，耕地承租人之優先
      承購權需在拍定時仍具租賃關係為前提，始有優先購買權
      之適用。惟查：原告雖主張執行拍賣中，租賃關係之終止
      及排除，僅係於拍賣程序之排除及終止，並不影響承租人
      優先承買權之行使，應以實際使用現況認定才符合社會公
      義云云。然被告拍定系爭土地時，原告既不得主張係系爭
      土地之承租人，亦如前述，是以原告自無依據土地法第
      107 條之規定主張優先承買權之餘地，原告上開主張，自
      難憑採。
五、綜上所述，原告既無從對被告主張其為系爭土地之承租人，
    從而，其主張就系爭土地依土地法第107 條之規定有優先承
    買權存在云云，即難認有據，其訴請確認就系爭土地有優先
    承買權存在，即無理由，應予駁回。
六、末按法院為終局判決時，應依職權為訴訟費用之裁判，民事
    訴訟法第87條第1 項定有明文，爰確定本件原告應負擔之訴
    訟費用額（即裁判費16,147元），如主文第2項所示。
七、本件事證已臻明確，兩造其餘攻擊防禦方法及證據，核與判
    決之結果不生影響，爰不一一論列，併此敘明。
八、訴訟費用負擔之依據：民事訴訟法第第 78 條。
中    華    民    國   100    年    8     月    23    日
                  民事第一庭    法  官  周素秋
以上正本係照原本作成。
如對本判決上訴，須於判決送達後20日內向本院提出上訴狀。
如委任律師提起上訴者，應一併繳納上訴審裁判費。
中    華    民    國   100    年    8     月    23    日
                                書記官  洪浩容